【裁判字號】    97,財管,81
【裁判日期】    971002
【裁判案由】    指定遺產管理人
【裁判全文】
臺灣板橋地方法院民事裁定          97年度財管字第81號
聲  請  人  乙○○○
上列聲請人聲請對被繼承人甲○○選任遺產管理人事件，本院裁
定如下：
    主  文
選任財政部國有財產局為被繼承人甲○○（男，民國○○年○○月○○
日生，身分證統一編號：Ｚ000000000 號、經本院判決宣告於民
國96年5 月23日下午12時死亡）之遺產管理人。
程序費用由被繼承人甲○○之遺產負擔。
    理  由
一、按繼承開始時，繼承人之有無不明，而無親屬會議或親屬會
    議未於一個月內選定遺產管理人者，利害關係人或檢察官得
    聲請法院選任遺產管理人；又被繼承人之所有繼承人均拋棄
    其繼承權者，亦準用關於無人承認繼承之規定，民法第1177
    條、第1178條第2 項前段、第1176條第6 項分別定有明文。
二、本件聲請意旨略以：聲請人為被繼承人甲○○之胞姊，被繼
    承人甲○○因於民國89年5 月23日出境前往大陸後失蹤，生
    死不明，於民國97年7 月15經鈞院以97年度亡字第20號判決
    宣告於96年5 月23日死亡；而聲請人之母尤連好於96年4 月
    1 日病逝，留有土地一筆，惟因被繼承人行蹤不明，且查被
    繼承人甲○○之繼承人均已拋棄繼承，其遺產無人繼承，為
    此爰依法聲請選任聲請人為被繼承人甲○○之遺產管理人等
    語。
三、經查，本件聲請人主張被繼承人甲○○因於民國89年5 月23
    日出境前往大陸後失蹤，生死不明，於民國97年7 月15經鈞
    院以97年度亡字第20號判決宣告於96年5 月23日死亡，其所
    有繼承人全部拋棄繼承；及被繼承人甲○○經法院宣告死亡
    前，聲請人及被繼承人之母尤連好於96年4 月1 日病逝，留
    有土地一筆，聲請人及被繼承人共同繼承之事實，業據提出
    戶籍謄本、本院97年度亡字第20號民事裁定影本、繼承系統
    表、本院97年8 月11日板院輔家堂97年度繼字第2280號函文
    、土地登記第二類謄本等件為證，自堪信為真實。
四、次查，聲請人以利害關係人身分聲請選任被繼承人甲○○之
    遺產管理人，固核與首揭規定尚無不合。惟按聲請法院選任
    遺產管理人事件，法院不受聲請內容拘束，得依職權選任適
    當之遺產管理人；而選任遺產管理人，首在考慮其適切性，
    即對遺產遺債情況瞭解較深者固可列為優先選任，但如對於
    管理遺產有不公平之虞時，即應另行選任妥適者為宜。本件
    聲請人為被繼承人甲○○之胞姊，雖其已對被繼承人拋棄繼
    承，且其對遺產遺債情況瞭解理較深，就被繼承人之財產管
    理亦較為方便，惟被繼承人甲○○經法院宣告死亡前，聲請
    人及被繼承人甲○○之母尤連好於96年4 月1 日病逝，留有
    土地一筆（坐落台北市○○區○○段一小段0512地號，權利
    範圍1/4） ，就該筆土地聲請人及被繼承人甲○○均為共同
    繼承人，茍由聲請人任被繼承人甲○○之遺產管理人，則於
    其處理分割前開遺產之土地時，不免有利益衝突之疑慮，則
    聲請人請求本院選任被繼承人之胞姊即聲請人乙○○○為被
    繼承人甲○○之遺產管理人，即屬不適宜。
五、再按，國有財產局係依國有財產法第9 條設立之機關，依法
    綜理國有財產事務，而所謂國有財產，係指國家依據法律規
    定或基於權利行使，或由於預算支出，或由於接受捐贈所取
    得之財產，又該法所指之權利，則係指地上權、地役權、典
    權、抵押權、礦業權、專利權、著作權、商標權及其他財產
    上之權利而言，此觀國有財產法第2 條第1 項、第3 條第1
    項第4 款規定自明，是國家「依據法律規定．．．所取得之
    財產」、「財產上之權利」，均屬國有財產之範圍，而為國
    有財產局職掌之業務範圍。而民法第1185條無人承認繼承之
    賸餘財產，歸屬國庫之規定，賦予國庫對於將來遺產之歸屬
    有期待權（參見院字第2213號解釋意旨），解釋上應屬上開
    國有財產法所定依據法律規定取得之財產權之一種，故法院
    通知國有財產局有此種國家依法應得之期待權時，國有財產
    局依國有財產法之職掌，即應積極辦理。本院審酌被繼承人
    之繼承人等均已於繼承開始後為拋棄繼承，且被繼承人之親
    屬未於繼承開始1 個月內選定遺產管理人，此業據聲請人提
    出戶籍謄本、本院97年度亡字第20號民事裁定影本、繼承系
    統表、本院97年8 月11日板院輔家堂97年度繼字第2280號函
    文等件為證，並經本院向聲請人以電話查詢明確無誤，而被
    繼承人甲○○之遺產（含繼承其母尤連好之遺產即前開坐落
    台北市○○區○○段一小段0512地號，權利範圍1/4 之土地
    ）亟待管理，依前開司法院之解釋及國有財產法之規定，並
    斟酌遺產管理人之職務，依民法第1179條之規定，其程序相
    當複雜，任務頗為繁重，為保障債權人之利益及期程序之公
    正、公信起見，本院認本件以選任財政部國有財產局為被繼
    承人甲○○之遺產管理人為適當，爰裁定如主文所示。
六、依非訟事件法第157 條，裁定如主文。
中    華    民    國    97    年    10    月    2     日
                  家事庭  法  官  林春長
以上正本證明與原本無異。
如不服本裁定應於送達後10日內向本院提出抗告狀。
中    華    民    國    97    年    10    月    2     日
                          書記官  高小婷


司法院資訊處製作；財團法人民間司法改革基金會備份。
